臺灣臺中地方法院刑事判決　　　　　 96年度中簡上字第625號
上　訴　人
即　被　告　甲○○
上列被告因詐欺案件，不服本院九十六年度中簡字第一五二五號
，中華民國九十六年五月十六日所為第一審簡易判決（聲請案號
：臺灣臺中地方法院檢察署九十六年度偵字第八六五○號）提起
上訴，本院管轄第二審之合議庭判決如下：
    主    文
原判決撤銷。
甲○○幫助意圖為自己不法之所有，以詐術使人將本人之物交付
，處有期徒刑陸月，如易科罰金，以新臺幣壹仟元折算壹日。減
為有期徒刑月，如易科罰金，以新臺幣壹仟元折算壹日。
    犯罪事實
一、甲○○依其為成年人之知識、經驗，雖能預見一般人無故取
    得他人金融機構帳戶使用之行徑常與財產犯罪之需要密切相
    關，且使用他人金融機構帳戶之目的在於方便取得贓款或使
    犯行不易遭人追查，又對於提供金融機構帳戶予他人使用雖
    無必引發他人萌生犯罪之確信，但足供他人作為詐騙財物匯
    款之工具，仍以縱若有人持以為詐欺取財亦無違反其本意，
    而基於幫助他人詐欺取財之不確定故意，於民國九十五年十
    一月上旬某日起至九十五年十一月十三日間某時，在位於臺
    中縣太平市某處之「興隆超市」附近，以新臺幣（下同）三
    千元之代價，將其所有之太平宜欣郵局帳號0000000
    0000000號帳戶之存摺、提款卡、密碼及國民身分證
    影本出售予不詳姓名年籍綽號「阿明」之成年男子（以下簡
    稱綽號「阿明」之男子），再交付與之有詐欺取財犯意聯絡
    之詐欺集團成員使用，供作存提款及匯款之用，幫助上開詐
    欺集團成員實施詐欺犯行。嗣該詐欺集團成員基於詐欺取財
    之犯意聯絡，先由該集團成員中之不詳姓名年籍自稱「林永
    富」之成年男子於九十五年十一月十三日十三時許，撥打電
    話予丙○○，並佯稱：高雄地檢署檢察官甲○○因辦案得知
    其牽涉一件洗錢案，須管收所有之資金，請將錢匯往甲○○
    的帳戶管收云云，致使丙○○陷於錯誤，於九十五年十一月
    十三日十六時四十五分許，前往臺南縣善化鎮○○路郵局將
    七十三萬元匯入甲○○所有上開太平宜欣郵局帳戶內。丙○○受騙後，遂報警處理而循線查知上情。
二、案經內政部警政署港務警察局移送臺灣高雄地方法院檢察署
    呈請臺灣高等法院檢察署令轉臺灣臺中地方法院檢察署檢察
    官偵查起訴。
    理    由
壹、有關證據能力之說明：
    按被告以外之人於審判外之言詞或書面陳述，除法律有規定
    者外，不得作為證據，刑事訴訟法第一百五十九條第一項固
    定有明文。惟被告以外之人於審判外之陳述，雖不符前四條
    之規定，而經當事人於審判程式同意作為證據，法院審酌該
    言詞陳述或書面陳述作成時之情況，認為適當者，亦得為證
    據，同法第一百五十九條之五第一項亦定有明文，是被告對
    證人（包括立於證人地位之共犯）之詰問權雖為被告應受保
    障之訴訟權能之一，但尚非不得拋棄。查本件被告甲○○不
    爭執被害人丙○○於警詢時證述之證據能力（見本院卷第一
    九頁），本院審酌上開被害人丙○○之警詢筆錄作成時之情
    況，認為適當，爰依刑事訴訟法第一百五十九條之五第一項
    之規定，認為傳聞法則之例外，有證據能力。
貳、認定犯罪事實所憑之證據及論罪科刑：
一、訊據被告甲○○矢口否認有何詐欺犯行，辯稱：我是被朋友
    騙我的帳戶，後來我父母知道後，我有去辦掛失，朋友也有
    找朋友到我家恐嚇，我就報警處理，我朋友當時有跟我保證
    不會拿去做非法的用途云云。惟查：
  (一)太平宜欣郵局帳號00000000000000號帳戶係
    由被告甲○○所開立之事實，迭據被告甲○○於警詢、偵查
    及本院審理時供承明確（見警卷第一頁反面、臺灣高雄地方
    法院檢察署九十六年度偵字第六七二○號偵查卷第四頁、本
    院卷第一九頁、第二○頁），並有郵政存簿儲金立帳申請書
    一紙在卷可稽，而被害人丙○○於九十五年十一月三日因不
    詳姓名年籍自稱「林永富」之成年男子撥打電話予丙○○，
    並佯稱被害人丙○○牽涉一件洗錢案，須管收所有之資金，
    請將錢匯往甲○○的帳戶管收云云，被害人丙○○乃依該不
    詳姓名年籍自稱「林永富」之成年男子指示，匯款七十三萬
    元至被告甲○○所開立之上開郵局帳戶內等情，業經被害人
    丙○○於警詢指述甚詳（見警卷第一七頁、第一八頁），且
    有郵政國內匯款執據一紙、客戶歷史交易清單一份附卷可參
    ，足認被告甲○○所開立之上開太平宜欣郵局帳戶曾遭上開
    詐欺集團作為實施詐欺取財犯行之用。
  (二)被告於警詢時即供稱：中華郵政帳戶是我自己親自於九十三
    年間要當兵時前往開戶的，大約在九十五年十一月初，經由
    網路上聊天結識一名自稱「阿明」之男子，該名男子跟我說
    有在收簿子，每本二千元至三千元，電話每線一千五百元，
    並問我是否願意提供，當時我未多加思考即將我所有之中華
    郵政金融帳戶含金融卡、密碼及身分證影本，雙方約定以每
    本二千元至三千元代價，在臺中縣太平市一家「興隆超市」
    附近當場販賣交付給該「阿明」之男子，但我並未收到金錢
    等語（見警卷第一頁反面、第二頁），且據其在偵查中供稱
    ：我是在九十五年十一月初，在網路上認識「阿明」，「阿
    明」主動告訴我他有在收購簿子及電話，收購的價錢就如我
    警詢講的，我就跟他約在臺中縣太平市「興隆超市」交易，
    我先給他原本就申辦的郵局帳戶存摺、提款卡、密碼、身分
    證影本，後來我又去臺中縣太平市辦了陽信商業銀行、第一
    商業銀行、合作金庫帳戶，存進去的錢也是「阿明」給我的
    ，我就跟「阿明」約同一個地點將上開三個帳戶資料交給他
    ，但是「阿明」跟我說他的前手還沒給他錢，之後會再聯絡
    我，但是都沒有，我覺得有異，就去辦掛失，郵局人員說已
    經成為警示帳戶，就叫我去派出所，當時「阿明」是跟我說
    要給我一萬二千元等語（見臺灣高雄地方法院檢察署九十六
    年度偵字第六七二○號偵查卷第四頁），惟其於本院準備程
    序時翻異前詞，改稱：我的帳戶是被我朋友乙○○騙走的等
    語（見本院卷第一七頁、第一九頁），並提出證人乙○○之
    國民身分證影本為證，然被告於警詢時即供稱：我確實有把
    中華郵政金融帳戶含金融卡、密碼及身分證影本交給一位不
    知真實姓名、住所，綽號「阿明」之男子，該「阿明」之男
    子中等身材、瘦瘦的，身高約一百六十八公分左右，我不知
    其姓名及住址，至於聯絡電話我也忘了等語（見警卷第一頁
    反面、第二頁反面），倘證人乙○○確係被告所稱綽號「阿
    明」之男子，衡情，被告於警方提供另案被告楊秉強、劉永
    安、賴忠瑩、林建文、劉道安、施宗助、江書銘、呂承遠、
    張朝傑等人之口卡片供其指認時，理應將證人乙○○之國民
    身分證影本交予警方查證此對其有利之證據，但被告竟供稱
    不知道綽號「阿明」之男子的年籍資料，且於偵查中亦未提
    出此有利於己之證據，供檢察官調查及審酌，實有悖於常情
    ，則被告事後翻異前詞，顯係臨訟卸責之詞，委無可採。
  (三)證人乙○○於本院審理時先證稱：九十五年下半年，我有跟
    甲○○借取帳戶使用，那是我要工作使用的，我只記得甲○○共交付二本帳戶即臺北銀行、太平農會帳戶給我，是否有
    郵局帳戶，我忘記了，我記得只有二本帳戶，我共取得提款
    卡、存摺、印章、密碼，我有跟甲○○說要借取來做工作使
    用，詳細情形我沒有跟甲○○說，我印象中沒有郵局的帳戶
    ，我以前有賣過我自己的帳戶，賣帳戶之後，我就跟收購帳
    戶之人有往來，有一次跟收購帳戶之人一起出遊，向我收購
    帳戶之人後來有坐我的車子，後來他下車後，甲○○借我的
    帳戶就不見了等語（見本院卷第三七頁、第三八頁），嗣又
    改稱：我從事日本料理廚師，我向甲○○借二本帳戶，一本
    我要拿來自己做薪資轉帳，另一本打算要拿去賣，我沒有告
    知甲○○其中一本帳戶拿去賣的事情，我詐騙甲○○的帳戶
    ，我印象中沒有拿郵局帳戶，有的話我就說有了等語（見本
    院卷第三八頁、第三九頁），後又改稱：一開始有拿甲○○
    郵局、合作金庫及陽信銀行的帳戶，但是之後我就歸還了等
    語（見本院卷第三九頁），惟其又證稱：我第一次有向甲○○拿帳戶，一個星期之後，因甲○○父親知道後，跟我聯絡
    要我歸還帳戶，我有歸還給甲○○，甲○○有提到要辦理遺
    失，但是甲○○是否確實有辦理遺失我並不知道，之後第二
    次我又跟甲○○拿了農會及臺北銀行之帳戶等語（見本院卷
    第三九頁），但證人乙○○旋即改口證稱：第一次我向甲○○拿到的帳戶，在甲○○之父親跟我聯絡之後，因為甲○○
    父親說要去辦理遺失，就算我歸還給甲○○也沒有用，而且
    我留著也沒用，所以我就沒有歸還，這些東西最後我將之丟
    棄於我租賃處所我房內之垃圾桶等語（見本院卷第三九頁）
    ，證人乙○○對於被告是否有交付郵局帳戶之存摺、提款卡
    、密碼等物以及被告所交付金融機構帳戶之存摺、提款卡、
    密碼等物之去向、數量等節，其前後證述顯不一致，且互核
    歧異，且與被告所辯稱：「阿明」說要做生意使用等語亦不
    相符（見本院卷第三五頁），而經本院依職權訊問時，再向
    證人乙○○確認被告是否有交付上開太平宜欣郵局時，證人
    乙○○先證稱甲○○有交付郵局帳戶等語（見本院卷第四一
    頁），然證人乙○○隨即又改稱：我不確定有無拿到郵局之
    帳戶，我真的沒有印象，我只記得有拿到二至三本帳戶等語
    （見本院卷第四一頁），若證人乙○○係因時間之經過而記
    憶模糊，衡情，則就其向被告借用金融機構帳戶之主要情節
    所為之證述應為一致，僅於細節部分因記憶模糊而有所歧異
    ，然觀之證人乙○○於本院審理時所為之證述，不但前後不
    一致，且互相矛盾，已非因記憶模糊所致，顯見證人乙○○
    有隨意杜撰編纂不實陳述之習性，故證人乙○○於本院審理
    時所為之證述，均非可採。
  (四)衡諸常情，任何人均可開立郵局帳戶使用，是如無正當理由
    ，實無借用他人存摺使用之理，而郵局帳戶存摺、金融卡及
    印章亦事關個人財產權益之保障，其專有性甚高，除非本人
    或與本人具親密關係者，難認有何理由可自由流通使用該存
    摺、金融卡及印章。又一般人均有妥為保管及防止他人任意
    使用之認識，縱特殊情況偶需交付他人使用，亦必深入瞭解
    用途及合理性，始予提供，且該等專有物品如落入不明人士
    手中，而未加以闡明正常用途，極易被利用為與財產有關之
    犯罪工具，此為吾人依一般生活認知所易於體察之常識，而
    有犯罪意圖者，非有正當理由，竟徵求他人提供帳戶，客觀
    上可預見其目的，係供為某筆資金之存入，後再行領出之用
    ，且該筆資金之存入及提領過程係有意隱瞞其流程及行為人
    身分曝光之用意，一般人本於一般認知能力均易於瞭解，尤
    其邇來因詐騙取財集團猖獗，報章媒體屢屢報導犯罪集團均
    以蒐購人頭帳戶作為其詐欺取財供被害人匯款之手段，政府
    並因而於電子或平面媒體廣為宣導防止民眾受騙，被告對此
    自不能諉為不知，是被告應可預見將其郵局帳戶之存摺、金
    融卡及其密碼提供他人使用，將幫助他人實施詐欺取財犯罪
    ，但仍將其帳戶存摺、金融卡、密碼及國民身分證影本交付
    予該綽號「阿明」之男子，顯具縱有人以其郵局帳戶實施詐
    欺取財之犯罪，亦不違背其本意之幫助意思至明。
  (五)綜上所述，被告事後翻異前詞，所辯係遭證人乙○○騙取上
    開郵局帳戶云云，與證人乙○○證述內容不符，況證人乙○○於本院審理時所為之證述前後矛盾，已難憑採，亦難據此
    而為被告有利之認定，故被告空言否認，顯係事後卸責之詞
    ，殊無可採。本件事證明確，被告犯行堪以認定，應予依法
    論科。
二、按刑法上之幫助犯，係對於犯罪與正犯有共同之認識，而以
    幫助之意思，對於正犯資以助力，而未參與實施犯罪之行為
    者而言（最高法院七十五年度臺上字第一五○九號、八十八
    年度臺上字第一二七○號判決意旨可資參照）。是以，如未
    參與實施犯罪構成要件之行為，且係出於幫助之意思提供助
    力，即屬幫助犯，而非共同正犯。本件被告甲○○與上開詐
    欺集團成員並無共同實施詐欺取財犯罪之犯意聯絡或行為分
    擔，僅基於幫助詐欺取財之犯意，提供前開郵局存摺、金融
    卡及密碼與上開詐欺集團有犯意聯絡之綽號「阿明」之男子
    ，已如前述。該詐欺集團之人員並利用被告之幫助，使被害
    人丙○○在遭該詐欺集團之人員施用詐術後而陷於錯誤，因
    而匯款至被告所提供之前揭帳戶，從而促上開詐欺集團詐欺
    取財犯行之實現，是被告所為係參與詐欺取財罪構成要件以
    外之行為，且在無證據證明被告係以正犯而非以幫助犯之犯
    意參與犯罪之情形下，依上開說明，應認其所為係幫助犯而
    非正犯行為，故核被告所為，係犯刑法第三百三十九條第一
    項之幫助詐欺取財罪。被告幫助他人犯前開罪名，爰依刑法
    第三十條第二項之規定，按正犯之刑減輕之。原審認被告犯
    罪事證明確，予以論罪科刑，固非無見。惟查：(一)被告行為
    後，為紀念解除戒嚴二十週年，予罪犯更新向善之機，而制
    定「中華民國九十六年罪犯減刑條例」，業經總統於九十六
    年七月四日公佈，並於同月十六日施行；被告犯罪時間在九
    十六年四月二十四日以前，所犯合於減刑條件，原審未及適
    用該條例對被告減刑，自有未洽。(二)本件被害人丙○○係匯
    款七十三萬元至被告上開太平宜欣郵局帳戶內，惟原審係認
    定被害人丙○○匯款三萬元至被告上開太平宜欣郵局帳戶內
    ，尚有違誤。又被告認上開太平宜欣郵局帳戶係遭證人乙○○騙取，其不知該帳戶會遭詐騙集團使用為由，提起上訴，
    雖無理由，然原判決既有上述可議之處，即屬無可維持，自
    應由本院將原判決撤銷改判。爰審酌被告之素行、教育程度
    、犯罪動機雖僅在圖得微薄利益，且被告亦非向社會一般大
    眾施用詐術騙取財物之詐欺集團人員，但其提供帳戶供他人
    逃避犯罪之查緝，卻適足以使詐欺集團肆無忌憚從事詐欺犯
    行，不僅助長犯罪歪風及增加追緝犯罪之困難，更造成被害
    人求償無門之窘境，然被告犯後猶飾詞否認犯行，態度不佳
    等一切情形，量處如主文所示之刑，並諭知易科罰金之折算
    標準。又被告犯罪時間在九十六年四月二十四日以前，合於
    中華民國九十六年罪犯減刑條例第二條第一項第三款所定減
    刑條件，應依法減輕其宣告刑二分之一，並諭知易科罰金之
    折算標準。
據上論斷，應依刑事訴訟法第四百五十五條之一第一項、第三項
、第三百六十九條第一項前段、第三百六十四條、第二百九十九
條第一項前段，刑法第三十條第一項、第二項、第三百三十九條
第一項、第四十一條第一項前段，刑法施行法第一條之一第一項
、第二項前段，中華民國九十六年罪犯減刑條例第二條第一項第
三款、第七條、第九條，判決如主文。
本案經檢察官陳俊茂到庭執行職務。
中　　華　　民　　國　　96　　年　　9 　　月　　28　　日
                  刑事第九庭    審判長法  官  周瑞芬
                                      法  官  何世全
                                      法  官  余德正
以上正本證明與原本無異。
本件不得上訴。
                                      書記官  廖日晟
中　　華　　民　　國　　96　　年　　9 　　月　　28　　日
附錄論罪科刑法條
刑法第339條第1項
意圖為自己或第三人不法之所有，以詐術使人將本人或第三人之
物交付者，處五年以下有期徒刑、拘役或科或併科一千元以下罰
金。
